臺灣臺北地方法院民事判決
111年度訴字第3608號
原      告  蘇育賢  
訴訟代理人  吳俊龍律師
被      告  張秀婷  
訴訟代理人  蘇賢德    
上列當事人間請求分割共有物事件，本院於民國111年10月14日
言詞辯論終結，判決如下：
    主      文
兩造共有如附表一所示土地及建物應予變價分割，所得價金由兩
造依附表二「應有部分比例」欄所示之比例分配。
訴訟費用由兩造依附表二「應有部分比例」欄所示之比例負擔。
    事實及理由
一、原告主張：如附表一所示之土地及建物（下合稱系爭不動產
    ）為兩造所共有，應有部分比例如附表二所示，並無不分割
    之協議，亦無法令禁止分割。因兩造無法達成分割協議，且
    系爭不動產為公寓暨其基地，如以原物分割必無法達成原使
    用目的，爰依民法第823條第1項、第824條第2項第2款規定
    ，訴請准予將系爭不動產變價分割，並由兩造依照如附表二
    所示比例分配所得價金等語。並聲明：兩造共有系爭不動產
    應予變價分割，所得價金由兩造按附表二所示比例分配之。
二、被告則以：系爭不動產先前係用來照顧原告的哥哥即兩年前
    往生的訴外人蘇倍賢，現則由伊與伊配偶即訴外人蘇賢德居
    住使用。又伊配偶蘇賢德對原告已另案起訴請求給付扶養費
    ，如獲勝訴判決即可用來抵償購買系爭不動產原告應有部分
    之價金，伊認為原告之應有部分價格應為新臺幣（下同）25
    0萬元，伊願乙此價格購買原告應有部分取得系爭不動產全
    部權利等語。
三、得心證之理由：
　㈠按各共有人，除法令另有規定外，得隨時請求分割共有物；
    但因物之使用目的不能分割或契約訂有不分割之期限者，不
    在此限；共有物之分割，依共有人協議之方法行之；分割之
    方法不能協議決定，或於協議決定後因消滅時效完成經共有
    人拒絕履行者，法院得因任何共有人之請求，命為下列之分
    配：一、以原物分配於各共有人。但各共有人均受原物之分
    配顯有困難者，得將原物分配於部分共有人。二、原物分配
    顯有困難時，得變賣共有物，以價金分配於各共有人；或以
    原物之一部分分配於各共有人，他部分變賣，以價金分配於
    各共有人，民法第823條第1項、第824條第1項、第2項分別
    定有明文。查，系爭不動產為兩造共有，應有部分比例如附
    表二所示，各共有人就系爭不動產未約定有不分割之期限或
    因物之使用目的不能分割，且兩造就分割方法無法協議等情
    ，有土地及建物登記謄本存卷為憑（見本院111年度北司補
    字第716號卷《下稱補字卷》第39頁、第73至75頁），復為兩
    造不爭執，揆諸前揭規定，原告請求法院裁判分割系爭不動
    產，即屬有據。
　㈡次按分割共有物究以原物分割或變價分割為適當，法院應斟
    酌當事人意願、共有物之使用情形、經濟效用及全體共有人
    之利益等情形而為適當之分割，不受共有人所主張分割方法
    之拘束（最高法院87年度台上字第1402號、88年度台上字第
    600號判決意旨參照）。又按所謂原物分配有困難，係指共
    有物性質上不能以原物分配或以原物分配有困難之情形，例
    如共有物本身無法為原物分割，或雖非不能分割，然分割後
    將顯然減損其價值或難以為通常使用（最高法院98年度台上
    字第223號判決意旨參照）。茲審酌系爭不動產之建物部分
    為共4層樓的加強磚造建物的第四層樓之公寓，係作為住家
    用，面積為74.95平方公尺；土地部分則為前開建物之建築
    基地等情，有土地及建物登記謄本存卷可參（見補字卷第39
    頁、第73至75頁）。倘依兩造之應有部分比例原物分割給兩
    造，則不僅建物內部難以獨立區隔為經濟利用，且因各共有
    人分得部分均有進出之需求，勢須劃出共同使用之門廳或走
    道空間，並就該空間維持共有、約定使用或其他法律關係，
    將減少各共有人得有效利用之空間，且徒增法律關係之複雜
    化、減損共有物之經濟價值，並非適當方式。
　㈢又依民法第824條第3項規定，若將原物僅分配於部分共有人
    ，受分配者對於未受分配或不能按其應有部分受分配者，得
    以金錢補償之。查，本件被告雖表達願以250萬元之價格購
    買原告之應有部分，然原告主張其應有部分售價應為550萬
    元，兩造主張之金錢補償金額相差甚鉅（見本院卷第41頁）
    。又被告就合理金錢補償原告之價額應為250萬元乙節，並
    未舉證，自難認其所提由被告取得系爭不動產並以250萬元
    補償原告之分配方法可採。參酌系爭不動產地點位於臺北市
    中山區，於市場上有相當之價值，於公開市場上拍賣競標，
    較能兼顧兩造利益及經濟效益。此外，兩造亦得依其對共有
    物之利用情形、在感情上或生活上是否有密不可分之依存關
    係，暨評估自身之資力等因素後，決定是否參與競標或行使
    共有人優先承買之權利，以單獨取得共有物之所有權。是以
    ，經審酌系爭不動產之住宅型態、使用情形、經濟效用、兩
    造之利益意願等一切情狀後，認以變賣系爭不動產後將賣得
    價金依照各共有人之應有部分比例分配於兩造之方式加以分
    割，較為適當。
四、綜上所述，原告依民法第823條第1項前段、第824條第2項規
    定，訴請分割系爭不動產，為有理由，應予准許，爰判決定
    分割方法如主文第1項所示。
五、本件事證已臻明確，兩造其餘攻擊防禦方法及證據，核與判
    決之結果不生影響，爰不一一論列，併此敘明。
六、訴訟費用負擔之依據：因共有物分割涉訟，由敗訴當事人負
    擔訴訟費用顯失公平者，法院得酌量情形，命勝訴之當事人
    負擔其一部，民事訴訟法第80條之1定有明文。本件係因兩
    造無法達成分割共有物之協議，原告始提起本件訴訟，且法
    院決定共有物分割之方法時，應斟酌共有物之經濟效益，並
    兼顧兩造之利益，尚不因何造起訴有所不同，兩造亦因本件
    訴訟而各蒙其利，故本件原告訴請裁判分割系爭不動產雖有
    理由，惟關於訴訟費用應由兩造負擔，始符公平，是本件訴
    訟費用應由兩造依其應有部分之比例分擔，爰諭知如主文第
    2項所示。
中　　華　　民　　國   111    年    10    月    28    日

                  民事第六庭    法  官  石珉千
以上正本係照原本作成。
如對本判決上訴，須於判決送達後20日內向本院提出上訴狀。如
委任律師提起上訴者，應一併繳納上訴審裁判費。
中　　華　　民　　國　　111 　年　　10　　月　　31　　日
                                書記官  楊婉渝
附表一：
土地部分：
土       地       坐        落     面  積 權利  範圍  縣市 鄉鎮市區  段 小段 地號 平方公尺  臺北市  中山區 德惠 三 428 114 原告：12分之1 被告：12分之2 
建物部分：
建號 基 地 坐 落 建 物 門 牌 建物主要建材及房屋層數 建物面積 （平方公尺） 權利範圍 548 臺北市○○區○○段○○段000地號 臺北市○○區○○街000巷00號4樓 加強磚造 4層 4層：74.95 原告：3分之1 被告：3分之2 

附表二：
編號 共有人 應有部分比例 1 蘇育賢 1/3 2 張秀婷 2/3